【裁判字號】    98,交聲,332
【裁判日期】    981130
【裁判案由】    違反道路交通管理處罰條例聲明異議
【裁判全文】
臺灣苗栗地方法院交通事件裁定         98年度交聲字第332號
移送機關即
原處分機關  交通部公路總局新竹區監理所苗栗監理站
異  議  人
既受處分人  甲○○
                    號
上列異議人即受處分人因違反道路交通管理處罰條例案件，對於
交通部公路總局新竹區監理所苗栗監理站於民國98年11月05日所
為之竹監苗字第裁54-F00000000號處分（原舉發案號：苗栗縣警
察局苗縣警交字第F00000000 號），聲明異議，本院裁定如下：
    主  文
原處分關於罰鍰新臺幣肆萬伍仟元部分撤銷。
前項撤銷部分，甲○○重型機車駕駛人，騎乘重型機車經測試檢
定酒精濃度超過規定標準，處罰鍰新臺幣壹萬伍仟元。
其餘異議駁回。
    理  由
一、原處分機關略以：異議人即受處分人甲○○於民國97年8 月
    20日21時13分許，騎乘車牌號碼IDT-432 號重型機車，行經
    頭份鎮○○○路245 號前，經苗栗縣警察局頭份分局斗坪派
    出所警員舉發「酒後騎機車經警酒測呼氣值0.74MG/L、超過
    0.19MG/L。（警方提供礦泉水供其漱口）未戴安全帽」違規
    ，異議人涉及公共危險罪部分，業經臺灣苗栗地方法院檢察
    署檢察官為緩起訴處分確定，爰依道路交通管理處罰條例（
    下稱同條例）第31條第6 項、第35條第1 項第1 款及第24條
    第1 項第2 款暨違反道路交通管理事件統一裁罰標準及處理
    細則第41條第4 項規定，於98年11月5 日裁處異議人罰鍰新
    臺幣（下同）4 萬5,500 元整（其中酒精濃度超過規定標準
    部分，罰鍰4 萬5,000 元；機器腳踏車駕駛人未依規定戴安
    全帽部分，罰鍰500 元；異議人於98年6 月15日先行繳納1,
    500 元），吊扣駕駛執照12個月，施以道安講習，罰鍰不足
    額4 萬4,000 元整限於98年12月5 日前繳納，原處分並無不
    法等語。
二、異議人聲明異議意旨略以：異議人於97年8 月20日違反道路
    交通法規(1)汽車駕駛人酒精濃度超過規定標準（0.55以上）
    (2)機器腳踏車駕駛人未依規定戴安全帽，並已於98年6 月15
    日繳交1,500 元，不足額4 萬4,000 元（誤載為4 萬5,000
    元），原處分裁決須於98年12月5 日前繳納，惟同案業經臺
    灣苗栗地方法院檢察署檢察官為緩起訴處分，異議人並已向
    苗栗縣觀護志工協進會支付3 萬元，今緩起訴期間業已屆滿
    ，依一案不二罰原則，爰請撤銷原處分云云。
三、按汽車駕駛人飲用酒類後，其吐氣所含酒精濃度超過每公升
    0.25毫克以上者，不得駕車；又汽車駕駛人，駕駛汽車經測
    試檢定，有酒精濃度超過規定標準者，處1 萬5,000 元以上
    6 萬元以下罰鍰，當場移置保管其車輛及吊扣其駕駛執照1
    年，並應接受道路交通安全講習，道路交通安全規則第114
    條第2 款及同條例第35條第1 項第1 款、第24條第1 項第2
    款分別定有明文。次按同條例所稱之汽車，包含機器腳踏車
    在內，同條例第3 條第8 款亦有明定。再按94年2 月5 日公
    布，95年2 月5 日施行之行政罰法第26條規定：「一行為同
    時觸犯刑事法律及違反行政法上義務規定者，依刑事法律處
    罰之。但其行為應處以其他種類行政罰或得沒入之物而未經
    法院宣告沒收者，亦得裁處之。前項行為如經不起訴處分或
    為無罪、免訴、不受理、不付審理之裁判確定者，得依違反
    行政法上義務規定裁處之。」即所謂一事不二罰原則，探究
    其立法目的，無非以一行為同時觸犯刑事法律及違反行政法
    上義務規定時，由於刑罰與行政罰同屬不法行為之制裁，而
    刑罰之懲罰作用較強，依刑事法律處罰即足資警惕，實無一
    事二罰再處行政罰之必要，且刑事法律處罰，由法院依法定
    程序為之，較符合正當法律程序，應予優先適用，但罰鍰以
    外之沒入或其他種類行政罰，因兼具維護公共秩序之作用，
    為達行政目的，行政機關仍得併予裁處。故汽車駕駛人酒後
    駕車時，如同時觸犯刑法第185 條之3 之公共危險罪者，道
    路交通主管機關除依行政罰法第26條第1 項但書規定，處以
    其他種類行政罰外，關於行政罰鍰部分，即應依行政罰法第
    26條、同條例第10條等規定移送地方法院檢察署處理，其後
    非有行政罰法第26條第2 項所定不起訴等事由，不得裁處行
    為人罰鍰。至酒後駕車經檢察官為緩起訴處分，並命駕駛人
    向公益團體捐款或提供義務勞務者，駕駛人係履行檢察官為
    緩起訴處分命令，此等命令名義上雖非刑罰，但仍是一種特
    殊的處遇措施，造成駕駛人之財產減少或義務增加，性質上
    亦屬干預人民自由之處分，與刑事制裁無異，實質上則為刑
    事處罰。再者，縱認該捐款命令因未經法院裁判所為之處罰
    ，非刑事處分，但捐款行為究具行政罰鍰之性質，自不應就
    同一行為再受行政罰鍰（臺灣高等法院96年11月刑事庭庭長
    法律問題研討會決議參照）。復按，94年12月28日修正公布
    ，95年7 月1 日施行之同條例第35條第8 款規定：「前項汽
    車駕駛人，經裁判確定處以罰金低於本條例第92條第3 項所
    定最低罰鍰基準規定者，應依本條例裁決繳納不足最低罰鍰
    之部分。」以及違反道路交通管理事件統一裁罰基準及處理
    細則第2 條所定「違反道路交通管理事件統一裁罰基準表」
    ，即「汽車駕駛人騎乘機器腳踏車，飲酒後其吐氣所含酒精
    成份超過每公升0.55毫克以上，應處最低罰鍰4 萬5,000 元
    ；同時違反刑事法律者，經裁判確定處以罰金低於本條例第
    92條第3 項所定最低罰緩基準規定者，應依本條例裁決繳納
    不足最低罰鍰之部分」等相關規定，倘駕駛人所支付之緩起
    訴處分金，未達同條例第92條第3 項所定最低罰緩基準規定
    者，仍須補繳不足最低罰緩之部分，始為適法。是檢察官為
    緩起訴處分並命向公益團體捐款者，其捐款解釋上亦屬同罰
    條例第35條第8 項所規定之罰鍰，監理機關雖不得再為行政
    裁罰，惟若駕駛人所支付之緩起訴處分金，未達同條例第92
    條第3 項所定最低罰緩基準規定者，依同條例第35條第8項
    之規定，仍須補繳不足最低罰緩之部分。因此法院僅得就行
    為人已依緩起訴處分為公益捐款部分予以撤銷，並為不罰之
    諭知（臺灣高等法院97年11月法律座談會第39號提案研討結
    果參照）。
四、經查異議人甲○○於97年8 月20日21時13分許，騎乘車牌號
    碼IDT-432 號重型機車，行經頭份鎮○○○路245 號前，經
    苗栗縣警察局頭份分局斗坪派出所警員舉發「酒後騎機車經
    警酒測呼氣值0.74MG/L、超過0.09MG/L。（警方提供礦泉水
    供其漱口）未戴安全帽」之違規，已逾不得駕駛車輛之濃度
    標準及未依規定戴安全帽等情，為異議人所不爭；又異議人
    因公共危險案件，經臺灣苗栗地方法院檢察署檢察官以97年
    度偵字第4295號為緩起訴處分，諭知緩起訴期間1 年，並應
    於收受該署檢察官執行緩起訴處分命令通知書之翌日起1 個
    月內向苗栗縣觀護志工協進會支付3 萬元，且於緩起訴處分
    確定日起之8 個月內參與該署觀護人室舉辦之「酒醉駕車團
    體輔導」1 次及緩起訴期間內不得再有酒醉駕車之行為。前
    揭緩起訴處分於97年11月5 日經臺灣高等法院臺中分院檢察
    署以97年度上職議字第6015號駁回再議而確定在案，故緩起
    訴期間自97年11月5 日起至98年11月4 日止等事實，有舉發
    違反道路交通管理事件通知單、裁決書、臺灣苗栗地方法院
    檢察署緩起訴處分書、臺灣高等法院臺中分院檢察署處分書
    、臺灣苗栗地方法院檢察署檢察官執行緩起訴處分命令通知
    書、苗栗縣觀護志工協進會緩起訴處分金收據及臺灣高等法
    院被告前案紀錄表等各1 份在卷可憑，應堪認定。從而，異
    議人於上開時、地酒後違規騎乘重型機車，經警測得其呼氣
    酒精濃度已超過每公升0.55毫克，依違反道路交通管理事件
    統一裁罰基準表關於機器腳踏車部分之規定，其最低罰鍰為
    4 萬5,000 元，是異議人依檢察官緩起訴處分支付3 萬元予
    苗栗縣觀護志工協進會，仍有不足，自應就差額1 萬5,000
    元部分予以裁罰，以資適法。至異議人於上開時、地騎乘重
    型機車未戴安全帽違規部分，並非在前揭緩起訴處分範圍內
    ，復按機器腳踏車駕駛人或附載座人未依規定戴安全帽者，
    處駕駛人500 元罰鍰，同條例第31條第6 項定有明文，原處
    分依此所為裁罰，核無不當，附此敘明。
五、原處分機關雖援引交通部95年7 月17日交路字第0950006986
    號函釋略以：法務部行政罰法諮詢小組第1 次會議紀錄結論
    認緩起訴乃附帶條件的不起訴處分，亦即是不起訴的一種，
    有行政罰法第26條第2 項之適用等語。惟按法官依據法律獨
    立審判，憲法第80條定有明文，各機關依其職掌就有關法規
    為釋示之行政命令，法官於審判案件時，固可予以引用，但
    仍得依據法律，表示適當之不同見解，並不受其拘束；司法
    行政機關所發司法行政上之命令，如涉及審判上之法律見解
    ，僅供法官參考，法官於審判案件時，亦不受其拘束（司法
    院大法官會議解釋釋字第216 號解釋意旨參照），是前開交
    通部函釋，僅供本院參考，本院並不受其拘束。
六、綜上所述，原處分就汽車駕駛人酒精濃度超過規定標準（0.
    55MG/L以上）裁處異議人罰鍰4 萬5,000 元部分，核與行政
    罰法第26條第1 項前段、第2 項規定不符，異議人此部分之
    異議為有理由，應由本院撤銷該部分之原處分，改諭知如主
    文第2 項所示之罰鍰。至原處分就機器腳踏車駕駛人未依規
    定戴安全帽裁處罰鍰500 元部分，既非為上揭緩起訴處分所
    涵蓋，且異議人確有騎乘機車未戴安全帽之違規行為，原處
    分據此所為裁罰，並無不當，異議人此部分之聲明異議為無
    理由，應予駁回。其他同裁決書吊扣駕駛執照12個月及施以
    道安講習等裁處，異議人並未就此聲明異議，本院自不予以
    審究。異議人於98年6 月15日依原處分而繳納之罰鍰1,500
    元部分，原處分機關應於剔除前開罰鍰500 元後，就餘額1,
    000 元部分返還予異議人，俾符法制。
七、據上論斷，應依道路交通管理處罰條例第87條第2 項，道路
    交通案件處理辦法第19條、第20條前段，裁定如主文。
中    華    民    國    98    年    11    月    30    日
                            交通法庭法  官  周靜妮
以上正本證明與原本無異。
如不服本裁定，應於裁定送達後5日內向本院提出抗告狀。
                                     書記官  巫  穎
中    華    民    國    98    年    11    月    30    日


司法院資訊處製作；財團法人民間司法改革基金會備份。
